【裁判字號】    96,簡上,134
【裁判日期】    971104
【裁判案由】    拆屋還地
【裁判全文】
臺灣彰化地方法院民事判決  96年度簡上字第134號
上   訴   人  戊○○
訴 訟代理 人  朱清雄律師
上   訴   人  乙○○
被  上訴  人  丙○○
              己○○
              丁○○
前列三人共同
訴 訟代理 人  林世祿律師
複  代理  人  甲○○
上列當事人間請求拆屋還地事件，上訴人對於民國96年6月5日本
院員林簡易庭96年度員簡字第134號第一審判決提起上訴，本院
於97年10月21日言詞辯論終結，茲判決如下：
    主      文
上訴駁回。（原判決命上訴人戊○○應將坐落彰化縣大村鄉鎮○
段五八九地號土地上，如原審判決附圖所示編號A部分面積五七
點九三平方公尺之鐵皮屋、編號B部分面積一點六一平方公尺之
水泥建物、編號C部分面積四點九四平方公尺之瓦頂房屋、編號
a-b部分長度二十四點三三公尺、厚度零點一公尺之圍牆拆除，
並將上開土地交還被上訴人及其他共有人。上訴人乙○○應自前
開編號A部分面積五十七點九三平方公尺之鐵皮屋、編號B部分面
積一點六一平方公尺之水泥建物、編號C部分面積四點九四平方
公尺之瓦頂房屋遷讓。減縮為：上訴人戊○○應將坐落彰化縣大
村鄉鎮○段五八九地號土地上，如後附鑑定圖所示甲即B-C-D-O-
P-Q-B連接線所圍區域部分面積五十八點三三平方公尺之鐵皮屋
、丁即J-I-H-L-K-J連接線所圍區域部分面積四點八一平方公尺
之瓦頂房屋、B-C-D-E-F連接線所示厚度十公分之磚造圍牆拆除
，並將上開土地交還被上訴人及其他共有人。上訴人乙○○應自
前開甲即B-C-D-O-P-Q-B連接線所圍區域部分面積五十八點三三
平方公尺之鐵皮屋、丁即J-I-H-L-K-J連接線所圍區域部分面積
四點八一平方公尺之瓦頂房屋遷讓。）
第二審訴訟費用新台幣萬零陸佰貳拾伍元由上訴人負擔。
    事實及理由
壹、程序方面：
一、上訴人乙○○未於言詞辯論期日到場，核無民事訴訟法第38
    6條所列各款情形，爰依被上訴人之聲請，由其一造辯論而
    為判決。
二、按當事人在第二審為訴之變更或追加，非經他造同意，不得
    為之，但擴張或減縮應受判決事項之聲明者，不在此限，民
    事訴訟法第436條之1第3項、第446條第1項、第255條第1項
    第3款分別定有明文。經查：被上訴人於原審起訴請求上訴
    人應拆還或遷讓如原審判決附圖所示編號A部分面積57.93平
    方公尺之白色鐵皮屋、編號B部分面積1.61平方公尺之水泥
    建物、編號C部分面積4.94平方公尺之瓦頂房屋及編號a-b部
    分長度24.33公尺、厚度0.1公尺之圍牆；嗣於第二審減縮其
    聲明為：應拆還或遷讓如後附鑑定圖所示甲即B-C-D-O-P-Q-
    B連接線所圍區域部分面積58.33平方公尺之鐵皮屋、丁即J-
    I-H-L-K-J連接線所圍區域部分面積4.81平方公尺之瓦頂房
    屋、B-C-D-E-F連接線所示厚度10公分之磚造圍牆，核與前
    開規定，洵無不合，應予准許。
貳、實體方面：
一、被上訴人主張：
  (一)坐落彰化縣大村鄉鎮○段589地號土地（以下簡稱系爭土地
    ）為被上訴人及其他共有人共有，上訴人戊○○未經同意，
    竟在系爭土地上興建如原審判決附圖所示編號A部分面積57.
    93平方公尺之白色鐵皮屋、編號B部分面積1.61平方公尺之
    水泥建物、編號C部分面積4.69平方公尺之瓦頂房屋及編號
    a-b部分厚度0.1公尺、長度24.33公尺之圍壁（以上建物合
    稱系爭建物），應屬無權占有。又上訴人乙○○向上訴人戊
    ○○承租系爭建物，對被上訴人亦屬無權占有。爰於原審起
    訴請求上訴人乙○○應遷讓系爭建物，及上訴人戊○○應拆
    除系爭建物並返還系爭土地，另陳明願供擔保，請求宣告假
    執行。
  (二)系爭土地為未經分管之共有土地，被上訴人本於民法第821
    條規定，自得請求上訴人拆除系爭建物，並將系爭土地返還
    全體共有人。
  (三)系爭土地位於特定農業區農牧用地，依法不得供作農牧以外
    用途，加上上訴人占用面積近70平方公尺，全部均為房屋，
    豈能就地合法？況且，被上訴人亦因上訴人違法使用，而無
    法取得農業發展條例第31條、第39條規定之移轉及免稅等福
    利，何來損人不利己呢？尤以上訴人前手出賣者，並非系爭
    建物坐落位置，故縱有分管約定者，亦在他處。
  (四)被上訴人收回系爭土地，始可整體規劃通暢道路，否則被上
    訴人何苦花錢興訟，反而使他共有人受惠賣地呢？
  (五)被上訴人起訴在先，上訴人購買系爭土地所有權應有部分在
    後，故不能就地合法。又上訴人無權占有面積逾其購買應有
    部分面積，另案分割訴訟縱依其所提方案分割，亦須拆除系
    爭建物。
  (六)上訴人所提分割方案未必可採，且上訴人前手使用位置與系
    爭建物坐落不符，上訴人確屬無權占有，被上訴人何來權利
    濫用？
  (七)系爭土地早於95年9月29日重測，故員林地政事務所與內政
    部國土測繪中心測量結果，僅相差0.21平方公尺。尤以現今
    測量技術數位化，則員林地政事務所測量結果應屬可採。
  (八)系爭建物樑柱部分業經被上訴人撤回起訴，其餘均無關主建
    物結構安全，因此無權利濫用問題。
  (九)從而，被上訴人本於民法第821條、第767條等規定，請求上
    訴人乙○○應遷讓系爭建物，上訴人戊○○應拆除系爭建物
    ，及返還系爭土地，於法有據。原審因而判決被上訴人勝訴
    ，其認事用法，均屬妥適，故聲明求為判決如主文第一項所
    示等語。
二、上訴人辯稱：
  (一)上訴人戊○○部分：
  1.系爭建物係被告戊○○出資興建，並出租予上訴人乙○○。
  2.系爭建物依理不可能占用系爭土地，可能因95年間重測時地
    籍線向南位移所致。
  3.系爭建物分別為圍牆、瓦頂房屋及3層樓房，均屬永久性建
    物，經濟價值相當高。被上訴人收回系爭土地，獲益甚微，
    卻造成上訴人鉅大損失，對於上訴人及社會經濟將造成重大
    不利，確有權利濫用之情事，依法不能准許之。
  4.系爭土地經界線於重測後確有向南位移，如依重測前經界線
    即無占用情形。
  5.上訴人已取得系爭土地所有權應有部分64分之2，亦為共有
    人之一，自得依照應有部份之比例而使用系爭土地全部。因
    此，不可能有無權占有或侵奪他共有人之情形，其他共有人
    不能依民法第767條主張回復原狀。
  6.上訴人既為共有人，且已另案訴請裁判分割系爭土地，被上
    訴人提起本件拆屋還地之訴，似以損害上訴人為主要目的。
  7.從而，原審竟為上訴人敗訴之判決，應有違誤。爰上訴請求
    廢棄原判決，並駁回被上訴人在第一審之訴等語。
  (二)上訴人乙○○部分：
    未於言詞辯論期日到場，僅具狀聲明上訴，表明不服原審判
    決意旨，但未據提出具體上訴理由。
三、原審為上訴人戊○○、乙○○全部敗訴之判決，上訴人戊○
    ○、乙○○就原判決全部提起上訴。
四、兩造不爭執事項：
  (一)系爭土地原為被上訴人及其他共有人所有，上訴人於原審判
    決後始取得系爭土地所有權應有部分64分之2。
  (二)系爭建物及相關占用位置嗣經內政部國土測繪中心於97年3
    月17日測量結果，詳如後附鑑定圖所示：B-C-D-E-F連接線
    為厚度10公分磚造圍牆之外緣位置，甲即B-C-D-O-P-Q-B連
    接線所圍區域部分面積58.33平方公尺為白色鐵皮屋，乙即
    O-N-S-O連接線所圍區域部分面積0.9平方公尺為水泥主建物
    ，丙即K-N-S-L-K連接線所圍區域部分面積0.67平方公尺為
    水泥主建物東北角樑柱，丁即J-I-H-L-K-J連接線所圍區域
    部分面積4.81平方公尺為瓦頂房屋，戊即D-E-F-H-I-J-K-N-
    O-D連接線所圍區域部分為該圍牆內扣除系爭建物部分逾越
    系爭土地範圍，面積為20.62平方公尺。
  (三)系爭建物為上訴人戊○○出資建造，並出租予上訴人乙○○
    居住使用。
五、兩造爭執事項：
  (一)上訴人是否無權占有系爭土地？上訴人戊○○於起訴後始取
    得系爭土地所有權應有部分64分之2，是否因此當然屬於有
    權占有？
  (二)被上訴人起訴請求上訴人拆屋還地，是否屬於權利濫用？
  (三)系爭土地經界線是否有向南位移情事？
六、按「所有人對於無權占有或侵奪其所有物者，得請求返還之
    。對於妨害其所有權者，得請求除去之。‧‧‧」、「各共
    有人對於第三人，得就共有物之全部，為本於所有權之請求
    。但回復共有物之請求，僅得為共有人全體之利益為之。」
    ，民法第767條、第821條各定有明文。次按以無權占有為原
    因，請求返還土地者，占有人對土地所有權存在之事實無爭
    執，而僅以非無權占有為抗辯者，土地所有權人對其土地被
    無權占有之事實無舉證責任，占有人自應就其取得占有係有
    正當權源之事實證明之。又按未經共有人協議分管之共有物
    ，共有人對共有物之特定部分占用收益，須徵得他共有人全
    體之同意。如未經他共有人同意而就共有物之全部或一部任
    意占用收益，他共有人得本於所有權請求除去其妨害或請求
    向全體共有人返還占用部分（最高法院74年度第2次民事庭
    會議決議第3項可資參照）。經查：系爭建物為上訴人戊○
    ○出資建造，並出租予上訴人乙○○居住使用，此情為上訴
    人所不爭執，則上訴人自應就其取得占有係有正當權源之事
    實證明之。惟查：上訴人自始至終均無法證明全體共有人有
    何分管協議，或同意其占用系爭土地特定部分，亦無法證明
    有何正當權源使用系爭土地。是以，被上訴人本於前開規定
    ，請求上訴人遷讓及拆還，於法即無不合。至於上訴人戊○
    ○於起訴後始成為共有人，惟因未取得全體共有人協議分管
    ，或同意占用特定部分，仍屬於無權占有無訛。
七、按民法第148條係規定行使權利，不得以損害他人為主要目
    的，若當事人行使權利，雖足使他人喪失利益，而茍非以損
    害他人為主要目的，即不在該條所定範圍之內（最高法院45
    年度台上字第105號判例要旨參照）。查被上訴人請求拆屋
    還地，核屬共有人物上請求權利之正當行使，業如前述，自
    非以損害上訴人為主要目的，依上說明，顯無該條適用之餘
    地。再者，系爭土地屬於特定農業區農牧用地，其面積未逾
    0.25公頃，依法僅能供作農業使用。惟上訴人卻違規使用並
    擅自建造系爭建物，繼之訴請裁判分割，希冀保留系爭建物
    。然因被上訴人訴請拆除系爭建物，其客觀結果乃在於排除
    非農用之違規使用狀態，難謂以損害他人為主要目的。況且
    ，系爭建物樑柱部分業經被上訴人撤回起訴，其餘部分均無
    關樓房主建物結構安全，尤難謂有何權利濫用情事。是以，
    上訴人所提權利濫用抗辯，洵無可採
八、本院於97年3月17日會同兩造及內政部國土測繪中心派員履
    測系爭土地及系爭建物，經該中心人員使用精密電子測距經
    緯儀，在系爭土地附近檢測95年度地籍圖重測期間測設之圖
    根點，經檢核合格後，作為該測區之控制點，然後以該圖根
    點為基點，用上述儀器分別施測系爭土地及附近界址點，並
    計算其坐標值輸入電腦，以自動繪圖儀展繪於鑑定原圖上（
    同地籍圖比例1/500），然後依據彰化縣員林地政事務所保
    管之地籍圖、地籍調查表、宗地資料等，展繪本案有關土地
    地籍經界線，與前項成果核對檢核後測定於鑑測原圖上，作
    成如後附鑑定圖，其結果與原審判決後附彰化縣員林地政事
    務所96年2月7日土地複丈成果圖，相差甚微，均無上訴人所
    辯經界線向南位移情事，此有該中心97年5月8日測籍字第09
    70004613號函附鑑定書及後附鑑定圖附卷可佐。參以內政部
    國土測繪中心係我國最高地政測量機關，且其所使用測量儀
    器精密，並博採諸多地籍資料，鑑定理由綦詳，其鑑定結論
    自屬允當可採。準此，益證上訴人辯稱：系爭土地經界線向
    南位移，致系爭建物占用系爭土地乙節，核與事實顯然不符
    ，不足採信。
九、綜上所述，被上訴人本於民法第767條、第821條等規定，即
    共有人之物上請求權法律關係，請求上訴人乙○○應自系爭
    建物遷出，及上訴人戊○○應將系爭建物拆除，並返還所占
    用之系爭土地予被上訴人及其他全體共有人，洵屬正當，自
    應准許。原審因而為被上訴人勝訴之判決，並依職權宣告假
    執行，核無不合。上訴意旨指摘原判決不當，求予廢棄改判
    ，為無理由，應予駁回，爰判決如主文第一項所示。
十、本件判決之基礎已臻明確，兩造其餘攻擊及防禦方法，經審
    酌後於判決結果不生影響，亦無再開辯論之必要，爰不再贅
    詞論列。
十一、據上論結，本件上訴為無理由，爰依民事訴訟法第436條之1
    第3項、第449條第1項、第463條、第78條、第85條第1項前
    段、第385條第1項前段，判決如主文。
中    華    民    國    97    年    11    月     4    日
                民事第一庭      審判長法  官  羅培昌
                                      法  官  邱月嬌
                                      法  官  陳正禧
上正本係照原本作成。
本判決不得上訴。
中    華    民    國    97    年    11    月    5     日
                                      書記官  蕭美鈴


司法院資訊處製作；財團法人民間司法改革基金會備份。
